【裁判字號】    90,上更(一),154
【裁判日期】    901109
【裁判案由】    違反麻醉藥品管理條例等
【裁判全文】
臺灣高等法院高雄分院刑事判決    九十年度上更(一)字第一五四號
    上  訴  人
    即  被  告  甲○○
    選任辯護人  黃宏綱  律師
                呂富田
    上  訴  人
    即  被  告  乙○○
    上  訴  人
    即  被  告  丙○○
    指定辯護人  本院公設辯護人孫妙岑
右上訴人等因違反麻醉藥品管理條例案件，不服臺灣高雄地方法院八十七年度訴字第
一八七四號中華民國八十七年八月二十六日第一審判決（起訴案號：臺灣高雄地方法
院檢察署八十六年度偵字第二五八一八號），提起上訴，經最高法院發回，本院判決
如左：
      主  文
原判決關於甲○○、丙○○、乙○○部分，均撤銷。
甲○○連續幫助非法販賣化學合成麻醉藥品，處有期徒刑貳年陸月。
乙○○連續明知為禁藥而轉讓，處有期徒刑陸月，如易科罰金，以參佰元折算壹日。
丙○○無罪。
      事  實
一、甲○○因曾向柳智元購買化學合成麻醉藥品安非他命吸用（柳智元非法販賣麻醉
    藥品部分業經法院另案判刑確定），知悉柳智元意圖營利販賣安非他命而持有安
    非他命，嗣因友人乙○○需購安非他命，竟基於幫助柳智元販賣安非他命之概括
    犯意，先後於八十六年五月、六月、七月，均在高雄市○○街七一巷五弄一之四
    號居處，連絡柳智元攜帶安非他命到達上述地點，每次均由柳智元直接將安非他
    命賣予乙○○，每次販賣約一兩，亦均由柳智元直接向乙○○收取價款新台幣（
    下同）四萬元，共幫助柳智元販賣安非他命三次，每次從中賺得一千元花用（柳
    智元非法販賣麻醉藥品部分業經法院另案判刑確定）。
二、乙○○基於概括犯意，於八十三年二月間，因同學丙○○需要安非他命吸用，竟
    向綽號「阿龍」之不詳姓名成年男子以一千元販入安非他命後，再以相同價格，
    在高雄市某處，轉讓安非他命予丙○○吸用，每隔數日一次，先後共七次。
三、案經高雄市政府警察局新興分局移送台灣高雄地方法院檢察署檢察官偵查起訴。
      理  由
甲、被告甲○○部分：
一、訊據上訴人即被告（下稱被告）甲○○否認有犯罪情事，辯稱：伊未幫助柳智元
    販賣安非他命給乙○○，而柳智元所給之三千元是柳智元償還之借款云云。惟查
    ：右揭一被告甲○○幫助柳智元販賣安非他命犯行，業據被告甲○○於警訊時供
    稱：「我吸用之安非他命是以每包一千元之價格向柳智元購買」「我是於八十六
    年五月、六月、七月各一次，凌晨一時許，在住處高雄市○○街七一巷五弄一－
    四號，乙○○欲... 購買安非他命時，我連絡柳智元到達我住處，由柳智元帶
    數量為一兩之安非他命販賣給乙○○，價格為四萬元，共計三次，分別為一次數
    量一兩之安非他命，而我向柳智元拿取三千元之代價... 」等語坦承不諱；核與
    目擊證人即同案被告丙○○於警訊中證稱：「... 乙○○自當兵以後，約在八十
    六年五月起分別在五月、六月、七月間... 透過甲○○之居間聯絡，在高雄市○○街七一巷五弄一號之四，向柳智元購賣一兩之安非他命共三次（一次數量一兩
    ）... 」等語所述情節相符，而證人柳智元非法販賣安非他命，亦經臺灣高雄地
    方法院八十七年度訴字第一八三六號及本院八十七年度上訴字第一七七四號認定
    有非法販賣安非他命犯行，判處有期徒刑五年十月，並經最高法院駁回上訴確定
    ，此有刑事判決書及柳智元前科表在卷可稽；又證人乙○○確曾有施用安非他命
    一節，亦經證人乙○○於警訊中坦承不諱，並有乙○○尿液驗出安非他命陽性反
    應之高雄市立凱旋醫院尿液檢驗成績單及新興分局煙毒犯尿液送驗登記簿足按（
    見八十六年度偵字第二五八一八號偵查卷第十四、十五頁），足認被告甲○○於
    警訊中之上開自白，查與事實相符，自得作為認定被告甲○○有幫助柳智元販賣
    安非他命犯行之依據。雖證人乙○○否認有在上述地點向柳某購買安非他命云云
    ，證人柳智元於原審中否認曾至高雄市○○街七一巷五弄一之四號將安非他命賣
    給乙○○云云，然若無其事，被告及丙○○不致於警訊時如此供述；故乙○○及
    柳智元之否認，要為護被告甲○○之詞，不足採信，另被告甲○○所辯柳智元
    欠伊三千元云云，但此經柳某於偵查中所否認（見八十七、六、十八偵訊筆錄，
    附原審卷第六十八頁），可見被告甲○○確有向柳智元取得幫助販賣安非他命之
    代價三千元，所辯該款係債務云云，乃卸責之詞。又被告甲○○於本院前審審理
    時，亦供稱與柳智元係國中同學，而聯絡柳智元販賣安非他命予張某，此聯絡行
    為，只要由一人出面聯絡即可，故甲○○於警訊時，坦承係其一人出面聯絡，應
    可採信。至證人丙○○於警訊中雖供稱伊與甲○○共同聯絡柳智元販賣安非他命
    予乙○○云云，然證人丙○○嗣於偵審中已矢口否認，且與上情不符，自難認定
    證人丙○○有與被告甲○○共同幫助柳智元販賣安非他命犯行。另證人丙○○於
    警訊中就被告甲○○聯絡幫助他人販賣安非他命多少元可獲得一千元，或五千元
    或四萬元不一，固有瑕疵，然其證述被告甲○○有聯絡販賣安非他命之柳智元將
    安非他命賣給乙○○之幫助販賣安非他命之基本事實不變，且查與事實相符，已
    如前述，自不能僅以上開瑕疵，遽認證人丙○○警訊之證述全部不足採信。綜上
    所述，被告甲○○右揭犯行罪證明確，犯行應可認定。
二、查甲基安非他命係化學合成麻醉藥品，屬中樞神經興奮劑，經行政院衛生署於七
    十九年十月九日以衛署藥字第九０四一四二號公告列入麻醉藥品管理條例第二條
    第四款所定之「化學合成類麻醉藥品」管理。被告甲○○幫助柳智元販賣安非他
    命，核犯刑法第三十條第一項、麻醉藥品管理條例第十三條之一第二項第一款之
    幫助非法販賣化學合成麻醉藥品罪，並依從犯之處罰，得按正犯之刑減輕之規定
    ，減輕其刑二分之一；被告先後三次行為，係基於概括犯意，犯同一罪名，為連
    續犯，以一罪論；被告行為後，毒品危害防制條例業於八十七年五月二十日經公
    布實施，並於同年月二十二日生效，已將安非他命列為第二級毒品，就販賣安非
    他命之行為亦列為該條例第四條第二項處罰，惟依刑法第二條第一項但書之規定
    比較新舊法之結果，以行為時之法律即前開麻醉藥品管理條例之規定較有利於被
    告，自應依麻醉藥品管理條例論科。公訴人認此部分之犯行，係與柳智元共同販
    賣行為，然據被告甲○○警訊之供述，被告甲○○對於販賣行為，並未參與，亦
    即交付安非他命，收取價金，均是由柳智元親自為之，被告甲○○係提供販賣之
    機會，核屬犯罪構成要件以外之行為，應為幫助犯，起訴法條應予變更。公訴人
    又認此部分與丙○○共同為之，但查柳智元係被告國中同學，而聯絡柳某前來販
    賣，要無二人共同為之之必要，已如前述，至於被告取得幫助代價三千元，此在
    犯罪完成後，縱有與丙○○共同花用，亦是犯罪完成後之行為，不能成立共犯。
    公訴意旨另以被告甲○○有多次販賣安非他命予柳智元，因認被告另犯非法販賣
    麻醉藥品罪嫌云云，然此部分公訴意旨未能查出販賣予柳智元之次數、數量、價
    金及地點，僅泛稱販賣數次，已難採信，而監聽譯文其內容縱認為是被告與柳智
    元之談話，亦止於約定買賣，並無事實認定已有進行販賣安非他命之行為，況被
    告已否認監聽譯文內容之正確性，警方亦因監聽錄音帶去向不明無法提供本院勘
    驗，有高雄市政府警察局新興分局函載明可按（見本院卷第七七頁），故被告甲○○此部分犯行，無法證明，因公訴人就此部分，以裁判上一罪起訴，爰不另為
    無罪諭知。
三、原審就被告甲○○部分予以論罪科刑，固非無見，惟查：被告甲○○單獨幫助柳
    智元販賣安非他命給乙○○，且無另販賣安非他命予柳智元，已如前述，原判決
    認定被告甲○○夥同丙○○、柳智元共同販賣安非他命給乙○○，另被告有販賣
    安非他命給柳智元，容有未合。被告上訴否認犯罪，固無足取，惟原判決既有可
    議，此部分，自應予以撤銷改判。審酌被告貪圖小利，觸犯重典，所犯情節尚非
    重大等一切情狀，從寬量處如主文所示之刑。
乙、被告乙○○部分
一、訊之上訴人即被告（下稱被告）乙○○否認右揭轉讓禁藥犯行，辯稱伊未曾將安
    非他命交給丙○○云云。惟查被告乙○○右揭以一千元向綽號阿龍購買安非他命
    後，再以同價格轉讓安非他命給同學丙○○施用犯行，業據被告乙○○於警訊中
    坦承不諱（見八十六年偵字第一五八一八號偵查卷第五頁背面警訊筆錄），且其
    於八十七年七月二十四日原審審理中亦供稱：「（為何在警訊中承認？）那是很
    久以前，我替他去向阿龍調貨的，那是八十三年間事了」等語，核與證人即同案
    被告丙○○於警訊中供稱：「我是八十三年二月間開始染上吸食安非他命之惡習
    ... 之間斷斷續續有戒掉... 」「我以往之安非他命均是向同學乙○○購買，每
    次一包安非他命購買新台幣一千元... 共計七次」等語所述情節相符，而被告乙○○與證人丙○○係同學關係，被告乙○○因同學丙○○需要吸食安非他命苦無
    來源，而代向他人調取安非他命以相同價格供同學丙○○施用，核與常情無違，
    上情自堪認定。雖證人丙○○嗣偵審中否認曾向被告乙○○取得安非他命云云，
    要係迴護被告乙○○之詞，自非可採。又證人丙○○於警訊中供承每次均一千元
    向被告乙○○購買安非他命云云，然被告乙○○於警訊中僅承認交付安非他命給
    丙○○均照原價錢一千元交付等語，查無證據證明被告乙○○交付安非他命與丙○○有賺取差價營利之情形，而非法販賣安非他命需有營利之意圖，是本院認定
    被告乙○○係單純轉讓安非他命給丙○○，附此說明。又被告乙○○固曾於警訊
    中稱，有將交付給丙○○之安非他命中，抽取少許吸用云云，然被告乙○○嗣於
    偵審中已否認，證人丙○○亦未曾證稱有此事，自難憑被告乙○○於警訊之此一
    供詞，遽認其有在轉讓安非他命中抽取少許自行吸用營利之意。綜上所述，被告
    乙○○右揭轉讓安非他命犯行，事證明確，自應依法論科。
二、查安非他命業經行政院衛生署於六十九年十二月八日以衛署藥字第三０一一二四
    號公佈列為禁藥。核被告乙○○所為係犯藥事法第八十三條第一項之轉讓禁藥罪
    。被告乙○○行為後毒品危害防制條例業於八十七年五月二十日公佈，同年月二
    十二日施行，該條例第二條第二項第二款規定安非他命列為第二級毒品，第八條
    第二項規定轉讓第二級毒品者，處六月以上五年以下有期徒刑，得併科新臺幣七
    十萬元以下罰金，而藥事法第八十三條第一項轉讓禁藥罪法定刑為五年以下有期
    徒刑，得併科新台幣十萬元以下罰金。二者相較，以藥事法規定有利於被告，依
    刑法第二條第一項但書規定，自應適用藥事法第八十三條第一項轉讓禁藥罪論罪
    科刑。公訴人雖認被告乙○○之行為係屬販賣化學合成麻醉藥品罪，觸犯麻醉藥
    品管理條例第十三條之一第二項第一款之販賣化學合成麻醉藥品罪，惟其提供安
    非他命給丙○○並無賺取差價，而無營利意圖，已如前述，自非意圖營利販賣可
    言，因社會基本事實相同，本院自得變更起訴法條。被告先後二次次轉讓禁藥行
    為，時間緊接，反覆為之，所犯又係同一罪名之罪，顯係基於概括之犯意，應依
    連續犯之規定論以一罪，而其於轉讓前後之連續持有安非他命行為，已為轉讓行
    為吸收，不另論罪。
三、原審予以被告乙○○論罪科刑，固非無見，惟查被告乙○○提供安非他命給丙○○係轉讓，而非以營利目的之販賣行為，已如前述，原審依非法販賣化學合成麻
    醉藥品罪論處，自有未洽。被告乙○○上訴意旨，否認犯罪，指摘原判決不當，
    雖無理由，但原判決既有上開可議，自應由本院將原判決乙○○部分撤銷改判，
    審酌被告乙○○犯罪之動機、目的、手段，無償供應禁藥供他人吸食，助長吸毒
    歪風，先後僅二次，所生危害，及犯後之態度等一切情狀，爰量處有期徒刑六月
    ，並諭知易科罰金之折算標準。查被告行為後，刑法第四十一條易科罰金之條件
    修正放寬，並於九十年一月十日公佈施行，被告所處有期徒刑六月，依刑法第二
    條第一項前段規定，應適用新修正刑法第四十一條第一項諭知易科罰金之折算標
    準。
丙、被告丙○○部分：
一、公訴意旨略以：被告丙○○與同案被告甲○○係男女朋友關係，二人共同基於意
    圖營利之概括犯意聯絡，於八十六年五月間某日起，至同年九月間某日止，連續
    於：（一）乙○○入伍服役期間，因其無法自行取得安非他命而欲向其二人購買
    安非他命，二人乃與柳智元基於共同犯意之聯絡，由柳智元將安非他命攜至甲○○位於高雄市○○街七一巷五弄一之四號之住處，而以每兩新台幣四萬元之代價
    將安非他命售予乙○○三次，每次均由甲○○與丙○○向柳智元抽取一千元之利
    潤朋分花用。（二）適柳智元之安非他命貨源短缺時，則由甲○○、丙○○二人
    則於上揭時間內，在不詳地點，連續多次將若干數量之安非他命售予柳智元，藉
    以圖利等，因認被告丙○○涉有麻醉藥品管理條例第十三條之一第二項第一款非
    法販賣麻醉藥品罪嫌云云。
二、訊之上訴人即被告丙○○否認有販賣安非他命之犯行，辯稱：伊不太認識柳智元
    ，不可能居中介紹販賣安非他命予乙○○；更未和甲○○共同販賣安非他賣給柳
    智元等語。而本件公訴人認被告丙○○涉犯上開罪行，係以共同被告甲○○和被
    告丙○○於警訊之筆錄及警訊中所附之電話監聽紀錄為其論據，固非無憑。惟經
    查：
  (一)涉嫌與甲○○販賣安非他命予乙○○部分：
    公訴人認被告和同案被告甲○○涉嫌販賣安非他命予乙○○三次，從中賺取三千
    元，所憑之證據為甲○○和被告警訊之自白，然：
  1.刑事訴訟法第一百五十六條第二項規定，被告雖經自白，仍應調查其他必要之證
    據，以察其是否與事實相符。立法目的乃欲以補強證據擔保自白之真實性，亦即
    以補強證據之存在，藉之限制自白在證據上之價值。而所謂補強證據，則指除該
    自白本身外，其他足資以證明自白之犯罪事實確具有相當程度真實性之證據而言
    。雖其所補強者，非以事實之全部為必要，但亦須因補強證據與自白之相互利用
    ，而足使犯罪事實獲得確信者，始足當之（最高法院七十四年台覆字第一○號判
    例參照）。
  2.本件首先觀諸同案被告甲○○警訊中之自白稱：「我是於八十六年五月、六月、
    七月各一次，凌晨一時許，在我住處高雄市○○街七一巷五弄一－四號，乙○○
    欲... 購買安非他命時，【我】連絡柳智元到達我住處，由柳智元帶數量為一
    兩之安非他命販賣給乙○○，價格為四萬元，共計三次，分別為一次數量一兩之
    安非他命，而【我】向柳智元拿取三千元之代價與丙○○朋分花用」（見警訊筆
    錄第五頁反面）。惟非但甲○○於偵查中起即堅決否認有為柳智元介紹販賣安非
    他命給乙○○之犯行，所述已有前後不一致之瑕疵。再細酌甲○○警訊之供述，
    亦係供稱乙○○到其住處表示要購買安非他命時，由甲○○單獨聯絡柳智元到其
    住處販賣安非他命給乙○○，並未陳述被告丙○○有參予犯行，至於甲○○陳述
    向柳智元拿取三千元後與丙○○朋分花用，係屬其取得三千元後之使用方式，難
    以其將三千元分給丙○○花用，即認定被告為共犯關係。
  3.至於被告丙○○於警訊中雖曾自白：「：：：而乙○○自當兵以後約在八十六年
    五月起分別在五月、六月、七月間分別透過我或甲○○之居間聯絡在我住處向柳
    智元購買數量一兩之安非他命共三次，我及甲○○賺取差價新台幣三千元，共同
    朋分花用」等語，非但丙○○於偵查中即否認警訊之陳述，且其警訊中自白和甲○○警訊之自白供述是由甲○○單獨和柳智元聯絡一節，亦有不合；再觀諸乙○○之供述，張倚明自警訊起迄原審審理時均否認有於八十六年五月至七月間透過
    丙○○或甲○○居間聯絡在高雄市○○街向柳智元買安非他命，並供稱伊並不認
    識柳智元；另柳智元於原審中亦否認曾在高雄市○○街非法販賣安非他命予乙○○，渠等數人之陳述均和被告丙○○警訊之自白不合，故而顯難僅採丙○○警訊
    中之自白，而為不利被告丙○○判決之依據。
  (二)涉嫌於柳智元之安非他命貨源短缺時，和甲○○在不詳地點，連續多次將若干數
    量之安非他命售予柳智元，藉以圖利部分：
    公訴人認被告涉有此部份之罪嫌係以警訊中之電話監聽譯文為唯一之論據，然查
    ：
  1.觀諸該電話監聽譯文，於八十六年九月六日至八日間，柳智元雖有使用0000000
    號電話和某女聯絡，但該0000000電話是以甲○○母親謝月鳳名義申請之電話，
    裝機地址為高雄市○○街七一巷五弄一號之四，而被告之住處在鳳山市○○街八
    五號，雖被告先前和甲○○是男女朋友，但並無何證據證明被告在上該高雄市○○街甲○○住處有使用該電話。
  2.又上開電話監聽譯文，僅載某女，而上開監聽錄音帶因是過多年警方無法找出一
    節，有高雄市政府警察局新興分局九十年九月四日復函載明卷附可按（見本院卷
    第七七頁），警方既無法提出監聽錄音帶供本院勘驗查證，該某女是否為被告丙○○，故而並無何證據證明該不詳姓名女子即是被告丙○○，從而縱甲○○曾以
    該0000000電話和柳智元聯繫，亦難以此推定被告亦有和柳智元以該電話聯繫，
    聯絡交易安非他命。
  3.認定犯罪事實所憑之證據，其為訴訟上之證明，須於通常一般人均不致有所懷疑
    ，而得確信其為真實之程度者，始得為有罪之認定；認定不利於被告之事實，須
    依積極證據，茍積極證據不足為不利於被告事實之認定時，即應為有利於被告之
    認定，更不必有何有利之證據（七十六年台上字九八六號、三十年上字八一六號
    判例參照）。故而就此部分既無何證據足以證明被告丙○○之犯行，自難以推定
    之方式而為不利被告丙○○判決之依據。
三、綜上所述，本件就被告丙○○涉嫌販賣安非他命予張倚明部分，不利被告丙○○
    之證據，僅有其警訊之自白，然該項自白經查證又和事實不合，難以採為不利被
    告丙○○判決之依據；另涉嫌販賣安非他命給柳智元部分則無何證據足以證明被
    告丙○○之犯行，參照所揭判例要旨，自應為有利被告丙○○之認定，原審未查
    ，而為被告丙○○科刑之判決，自有未洽，被告丙○○上訴否認犯罪，指摘原判
    決此部份不當，為有理由，自應由本院將原判決此部分應予撤銷改判，另為被告
    丙○○無罪之諭知。
據上論結，應依刑事訴訟法第三百六十九條第一項前段、第三百六十四條、第二百九
十九條第一項前段、第三百條、第三百零一條第一項、麻醉藥品管理條例第十三條之
一第二項第一款，藥事法第八十三條第一項，刑法第二條第一項、第十一條、第三十
條第二項、第五十六條、第四十一條第一項，罰金罰鍰提高標準條例第二條，判決如
主文。
本案經檢察官董明正到庭執行職務。
中    華    民    國      九十      年      十一      月     九     日
                              臺灣高等法院高雄分院刑事第八庭
                                  審判長法官  郭雅美
                                        法官  張盛喜
                                        法官  莊飛宗
右正本證明與原本無異。
如不服本判決，應於判決送達後十日內向本院提出上訴狀，其未述理由者並應於提
出上訴狀後十日內向本院補提理由書（應附繕本)。
                                      書記官  張明賢
中    華    民    國      九十      年      十一      月     十二   日
附錄：本判決論罪科刑法條：
麻醉藥品管理條例第十三條之一第二項第一款
違反前條之規定，其屬於第二條第四款之麻醉藥品者，依左列規定處罰：
一、非法輸入、製造、運輸、販賣者，處五年以上有期徒刑，得併科五萬元以下罰金
    。
藥事法第八十三條第一項
明知為偽藥或禁藥，而販賣、供應、調劑、運送、寄藏、牙保、轉讓或意圖販賣而陳
列者，處五年以下有期徒刑，得併科新臺幣十萬元以下罰金。
                                                                        Ｄ


司法院資訊處製作；財團法人民間司法改革基金會備份。
